ACORDAO-COMPLETO-2410522

ACÓRDÃO 6470/2020 ATA 18/2020 - PRIMEIRA CÂMARA

Vistos, relatados e discutidos estes autos de processo de tomada de contas especial instaurada pelo Ministério do Turismo em face da omissão na prestação de contas quanto aos recursos repassados por força do Convênio 946/2008 (Siconv 631194) ,
ACORDAM os Ministros do Tribunal de Contas da União, reunidos em sessão da Primeira Câmara, ante as razões expostas pelo relator, em:
9.1. com fundamento nos arts. 1º, inciso I, 16, inciso III, alíneas "a" e "c", da Lei 8.443/1992 c/c os arts. 19 e 23, inciso III, da mesma Lei, e com os arts. 1º, inciso I, 209, inciso III, 210 e 214, inciso III, do RITCU, julgar irregulares as contas do sr. Clidenor José da Silva (XXX.827.724-XX) , condenando-o ao pagamento da quantia abaixo discriminada, com a fixação do prazo de 15 (quinze) dias, a contar das notificação, para comprovar, perante o Tribunal (art. 214, inciso III, alínea "a", do RITCU) , o recolhimento da dívida aos cofres do Tesouro Nacional, atualizada monetariamente e acrescida dos juros de mora, calculados a partir da data indicada, até a do efetivo recolhimento, na forma prevista na legislação em vigor:
	          Valor original (R$) 
	Data da ocorrência

	 100.000,00
	22/9/2008

9.2. aplicar ao sr. Clidenor José da Silva (XXX.827.724-XX) multa no valor de R$ 18.000,00 (dezoito mil reais) , nos termos do art. 57 da Lei 8.443/1992 c/c art. 267 do RITCU, fixando-lhe o prazo de quinze dias, a contar das notificações, para comprovar, perante o Tribunal (art. 214, inciso III, alínea "a", do RITCU) , o recolhimento da dívida aos cofres do Tesouro Nacional, atualizada monetariamente desde a data do presente acórdão até a data do efetivo recolhimento, se for paga após o vencimento, na forma da legislação em vigor;
9.3. autorizar, nos termos do art. 28, inciso II, da Lei 8.443/1992, a cobrança judicial das dívidas, caso não sejam atendidas as notificações;
9.4. autorizar, caso solicitado, o pagamento das dívidas em até 36 (trinta e seis) parcelas mensais e consecutivas, nos termos do art. 26 da Lei 8.443/1992 c/c o art. 217 do RITCU, fixando o prazo de 15 (quinze) dias, a contar do recebimento da notificação, para comprovação perante o Tribunal do recolhimento da primeira parcela, e de 30 (trinta) dias, a contar da parcela anterior, para comprovação do recolhimento das demais parcelas, devendo incidir sobre cada valor mensal, atualizado monetariamente, os juros de mora devidos, na forma prevista na legislação em vigor;
9.5. alertar ao responsável que a inadimplência de qualquer parcela acarretará o vencimento antecipado do saldo devedor;
9.6. dar ciência da presente deliberação ao Procurador-Chefe da Procuradoria da República no Estado da Paraíba, nos termos do § 3º do art. 16 da Lei 8.443/1992 c/c o § 7º do art. 209 do RITCU; e
9.7. dar ciência do presente acórdão ao responsável, ao Ministério do Turismo e à Prefeitura Municipal de Cacimba de Dentro - PB.

Tomada de contas especial instaurada em razão da omissão no dever de prestar contas de convênio firmado com o Ministério do Turismo e cujo objeto foi apoiar a realização de evento festivo.

Primeira Câmara

3. Interessados/Responsáveis:
3.1. Interessado: Ministério do Turismo (05.457.283/0001-19)
3.2. Responsável: Clidenor José da Silva (XXX.827.724-XX)

13.1. Ministros presentes: Walton Alencar Rodrigues (Presidente), Benjamin Zymler (Relator), Bruno Dantas e Vital do Rêgo.

BENJAMIN ZYMLER

Adoto, como relatório, com alguns ajustes de forma, a instrução elaborada no âmbito da Secretaria de Controle Externo de Tomada de Contas Especial (SecexTCE) inserta à peça 63:
"INTRODUÇÃO
1. Trata-se de Tomada de Contas Especial instaurada pelo Ministério do Turismo (MTur) , em desfavor do Sr. Clidenor José da Silva, prefeito municipal de Cacimba de Dentro/PB, no período de 1/1/2005 a 31/12/2009, em razão da impugnação total das despesas do Convênio 946/2008 - Siconv 631194 (peça 1, p. 40-57) , firmado com o MTur, e que tinha por objeto o apoio à realização do projeto intitulado 'Festa de São Pedro de Cacimba de Dentro/PB', entre os dias 28 a 30 de junho de 2008, devido a não apresentação da prestação de contas do ajuste.
HISTÓRICO	
2.	O Convênio 946/2008 - Siconv 631194 foi firmado no valor de R$ 103.000,00, sendo R$ 100.000,00 à conta do concedente e R$ 3.000,00 referentes à contrapartida do convenente. Teve vigência de 27/6/2008 a 28/11/2008 (peça 18) , com prazo para a apresentação da prestação de contas estipulado para 30 dias após o dia final de vigência ou a data do último pagamento. Os recursos foram liberados por meio da Ordem Bancária 2008OB901121 (peça 1, p. 62) , em 22/9/2008. 
3.	O objeto não foi fiscalizado in loco pelo órgão concedente, conforme informação no documento de peça 41, p. 4.
4.	Não houve prestação de contas por parte da entidade convenente ou do responsável pela execução. Tendo em vista a omissão no dever de prestar contas, o órgão ministerial notificou o responsável em 23/3/2009 (peças 20-21) , sem sucesso na obtenção da prestação de contas. Tendo em vista a omissão verificada, o MTur elaborou o Relatório do Tomador de Contas 106 (peça 1, p. 104-106) , onde ficou patente a irregularidade de 'não apresentação da prestação de contas do convênio'. 
5.	Por meio do Edital de Convocação 18/2016 (peça 35) , de 5/5/2016, o MTur notificou novamente o responsável, Sr. Clidenor José da Silva, acerca de pendências na prestação de contas do convênio.
6.	Diante do não saneamento das irregularidades apontadas e da não devolução dos recursos, instaurou-se a tomada de contas especial. No Relatório de Tomada de Contas Especial 52/2017 (peça 41) , conclui-se que o prejuízo importaria no valor total dos recursos repassados, R$ 100.000,00, imputando-se a responsabilidade ao Sr. Clidenor José da Silva, prefeito municipal de Cacimba de Dentro/PB, no período de 1/1/2005 a 31/12/2008, em razão da impugnação total das despesas do Convênio 946/2008 - Siconv 631194, devido a não apresentação da prestação de contas.
7.	O Relatório de Auditoria 696/2017, da Controladoria Geral da União (peça 42) , também chegou às mesmas conclusões. Após serem emitidos o Certificado de Auditoria, o Parecer do Dirigente e o Pronunciamento Ministerial (peças 43-45) , o processo foi remetido a esse Tribunal.
8.	Na instrução inicial (peça 48) , analisando-se os documentos nos autos, concluiu-se pela necessidade de realização de citação e audiência para as irregularidades abaixo: 
a) Irregularidade 1: não comprovação da boa e regular aplicação dos recursos repassados pelo Convênio 946/2008 - Siconv 631194, celebrado entre o MTur e a Prefeitura Municipal de Cacimba de Dentro/PB, e que tinha por objeto a realização do projeto intitulado 'Festa de São Pedro de Cacimba de Dentro/PB'.
a.1) Responsável: Clidenor José da Silva (CPF: XXX.827.724-XX) .
a.1.1) Conduta: deixar de apresentar ao MTur a prestação de contas dos recursos recebidos por força do Convênio 946/2008 - Siconv 631194, no prazo pactuado nesse ajuste.
a.1.2) Débito relacionado ao responsável Clidenor José da Silva (CPF: XXX.827.724-XX) :
	Valor original (R$) 
	Data da ocorrência

	100.000,00
	22/9/2008

a.1.3) Cofre credor: Tesouro Nacional.
a.2) Encaminhamento: citação.
b) Irregularidade 2: não apresentação da prestação de contas no prazo pactuado no Convênio 946/2008 - Siconv 631194, celebrado entre o MTur e a Prefeitura Municipal de Cacimba de Dentro/PB, e que tinha por objeto a realização do projeto intitulado 'Festa de São Pedro de Cacimba de Dentro/PB', no prazo pactuado no ajuste.
b.1) Responsável: Clidenor José da Silva (CPF: XXX.827.724-XX) .
b.1.1)  Conduta: deixar de apresentar, ao MTur, a prestação de contas dos recursos recebidos por força do Convênio 946/2008 - Siconv 631194, no prazo pactuado nesse ajuste.
b.2) Encaminhamento: audiência.
9.	Em cumprimento ao despacho do relator (peça 51) , foram efetuadas citações e audiência do responsável, nos moldes adiante:
 Clidenor José da Silva - promovida a citação e audiência do responsável, conforme delineado adiante:
	Comunicação: Ofício 335/2018 - Seproc (peça 52) 
Data da Expedição: 16/6/2018
Data da Ciência: não houve (não procurado) (peça 53) 
Observação: Ofício enviado para o endereço do responsável, conforme pesquisa de endereço no sistema da Receita Federal (peças 47 e 59) .
	
	Comunicação: Ofício 2716/2018 - Seproc (peça 55) 
Data da Expedição: 1/11/2018
Data da Ciência: não houve (não procurado) (peça 57) 
Observação: Ofício enviado para o endereço do responsável, conforme pesquisa de endereço no sistema da Receita Federal (peças 47 e 59) .
	
	Comunicação: Edital 502/2019 - Seproc (peça 60) 
Data da Publicação: 25/11/2019 (peça 61) 
Fim do prazo para a defesa: 10/12/2019
	
10. Conforme Despacho de Conclusão das Comunicações Processuais (peça 62) , informamos que as providências inerentes às comunicações processuais foram concluídas. 
11. Transcorrido o prazo regimental, o responsável Clidenor José da Silva permaneceu silente, devendo ser considerado revel, nos termos do art. 12, § 3º, da Lei 8.443/1992.
EXAME TÉCNICO
Da validade das notificações:
12. Preliminarmente, cumpre tecer breves considerações sobre a forma como são realizadas as comunicações processuais no TCU. A esse respeito, destacam-se o art. 179 do RITCU (Resolução 155, de 4/12/2002) e os arts. 3º e 4º, inciso III, § 1º, da Resolução TCU 170, de 30 de junho de 2004, in verbis:
'Art. 179. A citação, a audiência ou a notificação, bem como a comunicação de diligência, farse-ão:
I - mediante ciência da parte, efetivada por servidor designado, por meio eletrônico, fac-símile, telegrama ou qualquer outra forma, desde que fique confirmada inequivocamente a entrega da comunicação ao destinatário;
II - mediante carta registrada, com aviso de recebimento que comprove a entrega no endereço do destinatário;
III - por edital publicado no Diário Oficial da União, quando o seu destinatário não for localizado (...) '
'Art. 3º As comunicações serão dirigidas ao responsável, ou ao interessado, ou ao dirigente de órgão ou entidade, ou ao representante legal ou ao procurador constituído nos autos, com poderes expressos no mandato para esse fim, por meio de:
I - correio eletrônico, fac-símile ou telegrama;
II - servidor designado;
III - carta registrada, com aviso de recebimento;
IV - edital publicado no Diário Oficial da União, quando o seu destinatário não for localizado, nas hipóteses em que seja necessário o exercício de defesa.'
'Art. 4º. Consideram-se entregues as comunicações:
I - efetivadas conforme disposto nos incisos I e II do artigo anterior, mediante confirmação da ciência do destinatário;
II - realizadas na forma prevista no inciso III do artigo anterior, com o retorno do aviso de recebimento, entregue comprovadamente no endereço do destinatário;
III - na data de publicação do edital no Diário Oficial da União, quando realizadas na forma prevista no inciso IV do artigo anterior.
§ 1º O endereço do destinatário deverá ser previamente confirmado mediante consulta aos sistemas disponíveis ao Tribunal ou a outros meios de informação, a qual deverá ser juntada ao respectivo processo.'
13. No caso vertente, buscou-se a citação e a audiência do responsável em endereço proveniente de pesquisas de endereços realizadas pelo TCU (vide parágrafos acima e peças 47 e 52-59) , especificamente no sistema CPF (peça 47) . A entrega dos ofícios citatórios nesse endereço não ficou comprovada, razão pela qual promoveu-se a notificação por edital publicado no Diário Oficial da União (peça 61) .
14. Importante destacar que, antes de promover a citação por edital, para assegurar a ampla defesa, buscaram-se outros meios possíveis para localizar e citar o responsável, nos limites da razoabilidade, fazendo juntar aos autos informação comprobatória dos diferentes meios experimentados que restaram frustrados, tal como se demonstrou no item anterior da presente instrução (Acórdão 4.851/20171ª Câmara, relator Ministro-Substituto Augusto Sherman) .
Da revelia do responsável Clidenor José da Silva
15. Nos processos do TCU, a revelia não leva à presunção de que seriam verdadeiras todas as imputações levantadas contra os responsáveis, diferentemente do que ocorre no processo civil, em que a revelia do réu opera a presunção da verdade dos fatos narrados pelo autor (Acórdão 1009/2018-TCU-Plenário, relator Bruno Dantas; 2.369/2013-Plenário, relator Benjamim Zymler; e 2.449/2013-Plenário, relator Benjamim Zymler) . Dessa forma, a avaliação da responsabilidade do agente não pode prescindir da prova existente no processo ou para ele carreada. 
16. Ao não apresentar sua defesa, o responsável deixou de produzir prova da regular aplicação dos recursos sob sua responsabilidade, em afronta às normas que impõem aos gestores públicos a obrigação legal de, sempre que demandados pelos órgãos de controle, apresentar os documentos que demonstrem a correta utilização das verbas públicas, a exemplo do contido no art. 93 do Decreto-Lei 200/1967: 'Quem quer que utilize dinheiros públicos terá de justificar seu bom e regular emprego na conformidade das leis, regulamentos e normas emanadas das autoridades administrativas competentes'. 
17. Mesmo as alegações de defesa não sendo apresentadas, considerando o princípio da verdade real que rege esta Corte, procurou-se buscar, em manifestações do responsável na fase interna desta tomada de contas especial, se havia algum argumento que pudesse ser aproveitado a seu favor.
18. No entanto, o responsável não apresentou defesa na fase interna (peças 44 e 53) .
19. Em se tratando de processo em que a parte interessada não se manifestou acerca das irregularidades imputadas, não há elementos para que se possa efetivamente aferir e reconhecer a ocorrência de boa-fé na conduta do responsável, podendo este Tribunal, desde logo, proferir o julgamento de mérito pela irregularidade das contas, conforme os termos dos §§ 2º e 6º do art. 202 do RITCU (Acórdão 2064/2011-TCU-Primeira Câmara (relator Ubiratan Aguiar) , 6.182/2011-1ª Câmara (relator Weber de Oliveira) , 4.072/2010-1ª Câmara (relator Valmir Campelo) , 1.189/2009-1ª Câmara (relator Marcos Bemquerer) , 731/2008-Plenário (relator Aroldo Cedraz) .
20. Dessa forma, o responsável Clidenor José da Silva deve ser considerado revel, nos termos do art. 12, § 3º, da Lei 8.443/1992, devendo as contas serem julgadas irregulares, condenando-o ao débito apurado.
Prescrição da Pretensão Punitiva
21. Vale ressaltar que a pretensão punitiva do TCU, conforme Acórdão 1441/2016-TCU-Plenário, relator Benjamin Zymler, que uniformizou a jurisprudência acerca dessa questão, subordina-se ao prazo geral de prescrição indicado no art. 205 do Código Civil, que é de dez anos, contado da data de ocorrência da irregularidade sancionada, nos termos do art. 189 do Código Civil, sendo este prazo interrompido pelo ato que ordenar a citação, a audiência ou a oitiva do responsável.
22. No caso em exame, não ocorreu a prescrição, uma vez que a irregularidade sancionada ocorreu em 28/12/2008 (omissão da prestação de contas) , e o ato de ordenação da citação ocorreu em 6/6/2018 (peça 51) .
CONCLUSÃO
23. Em face da análise promovida na seção 'Exame Técnico', verifica-se que o responsável Clidenor José da Silva não logrou comprovar a boa e regular aplicação dos recursos, instado a se manifestar, optou pelo silêncio, configurando a revelia, nos termos do § 3º do art. 12 da Lei 8.443/1992. Ademais, inexistem nos autos elementos que demonstrem a boa-fé do responsável ou a ocorrência de outras excludentes de culpabilidade.
24. Vale ressaltar que a jurisprudência pacífica nesta Corte é no sentido da imprescritibilidade das ações de ressarcimento ao erário (Súmula TCU 282) . Dessa forma, identificado dano ao erário, devese instaurar e julgar o processo de tomada de contas especial para responsabilizar seus agentes causadores, respeitando o direito ao contraditório e à ampla defesa, independentemente de quando ocorreram os atos impugnados.
25. Verifica-se também que não houve a prescrição da pretensão punitiva, conforme análise já realizada.
26. Tendo em vista que não constam dos autos elementos que permitam reconhecer a boa-fé do responsável, e ante as constatações consignadas na instrução de peça 48 e nas linhas anteriores desta peça instrutiva, devem as contas do responsável serem julgadas irregulares, sendo ele condenado ao débito correspondente ao valor total repassado pelo Governo Federal ao Convênio, com fulcro nos termos do art. 71, inciso II, da CF/88, dos arts. 1º, inciso I, 8º, § 2º, 15, e 16, inciso III, alíneas 'b' e 'c', da Lei 8.443/1992, e dos arts. 1º, inciso I, 201, § 2º, 205, e 209, incisos II e III, do RITCU, com aplicação individual de multa proporcional ao débito, fundamentada no art. 57 da Lei 8.443/1992. Em razão da ocorrência de irregularidade grave, que não causou débito, será proposta também a aplicação de multa com base no art. 58 da Lei 8.443/1992, c/c o art. 268, inciso II, do Regimento Interno do TCU.
PROPOSTA DE ENCAMINHAMENTO
27. Diante do exposto, submetemos os autos à consideração superior, propondo ao Tribunal:
a) considerar revel o responsável Clidenor José da Silva (XXX.827.724-XX) , para todos os efeitos, dando-se prosseguimento ao processo, com fulcro no art. 12, § 3º, da Lei 8.443/1992; 
b) julgar irregulares, nos termos dos arts. 1º, inciso I, 16, inciso III, alíneas 'b' e 'c', da Lei 8.443/1992, c/c os arts. 19 e 23, inciso III, da mesma Lei, as contas do responsável Clidenor José da Silva (XXX.827.724-XX) , condenando-o ao pagamento das importâncias a seguir especificadas, atualizadas monetariamente e acrescidas dos juros de mora, calculadas a partir das datas discriminadas até a data da efetiva quitação do débito, fixando-lhe o prazo de quinze dias, para que comprove, perante o Tribunal, o recolhimento das referidas quantias aos cofres do Tesouro Nacional, nos termos do art. 23, inciso III, alínea 'a', da citada lei, c/c o art. 214, inciso III, alínea 'a', do RITCU.  
Débito relacionado ao responsável Clidenor José da Silva (XXX.827.724-XX) :
	Valor original (R$) 
	Data da ocorrência

	100.000,00
	22/9/2008

	c) aplicar individualmente ao Sr. Clidenor José da Silva (XXX.827.724-XX) , prefeito municipal de Cacimba de Dentro/PB, no período de 1/1/2009 a 31/12/2012, a multa prevista no art. 57 da Lei 8.443/92 c/c o art. 267 do RI/TCU, fixando-lhe o prazo de quinze dias, a contar da notificação, para que comprove, perante o Tribunal (art. 214, III, 'a', do RITCU) , o recolhimento da dívida aos cofres do Tesouro Nacional, atualizada monetariamente desde a data do acórdão que vier a ser proferido por este Tribunal até a do efetivo recolhimento, se pagas após o vencimento, na forma da legislação em vigor;
	d) aplicar individualmente ao Sr. Clidenor José da Silva (XXX.827.724-XX) , prefeito municipal de Cacimba de Dentro/PB, no período de 1/1/2009 a 31/12/2012, a multa prevista no art. 58 da Lei 8.443/92 c/c o art. 268, inciso II, do RI/TCU, fixando-lhe o prazo de quinze dias, a contar da notificação, para que comprove, perante o Tribunal (art. 214, III, 'a', do RITCU) , o recolhimento da dívida aos cofres do Tesouro Nacional, atualizada monetariamente desde a data do acórdão que vier a ser proferido por este Tribunal até a do efetivo recolhimento, se pagas após o vencimento, na forma da legislação em vigor;
	e) autorizar, desde logo, a cobrança judicial das dívidas, caso não atendidas a notificação, na forma do disposto no art. 28, inciso II, da Lei 8.443/1992;
	f) autorizar também, desde logo, se requerido, com fundamento no art. 28, inciso I, da Lei 8.443, de 1992, c/c o art. 217, §§ 1º e 2º, do RITCU, o parcelamento da (s) dívida (s) em até 36 parcelas, incidindo, sobre cada parcela, corrigida monetariamente, os correspondentes acréscimos legais, fixando-lhe o prazo de quinze dias, a contar do recebimento da notificação, para comprovar, perante o Tribunal, o recolhimento da primeira parcela, e de trinta dias, a contar da parcela anterior, para comprovar os recolhimentos das demais parcelas, devendo incidir, sobre cada valor mensal, atualizado monetariamente, os juros de mora devidos, no caso do débito, na forma prevista na legislação em vigor, alertando o responsável de que a falta de comprovação do recolhimento de qualquer parcela importará o vencimento antecipado do saldo devedor, nos termos do § 2º do art. 217 do Regimento Interno deste Tribunal; 
	g) enviar cópia do acórdão a ser prolatado, bem como do relatório e do voto que o fundamentarem à Procuradoria da República no Estado da Paraíba, nos termos do à § 3º do art. 16 da Lei 8.443/1992, c/c o § 7º do art. 209 do RITCU, para adoção das medidas cabíveis; e
	h) enviar cópia do acórdão que vier a ser proferido ao MTur e ao responsável, para ciência, informando que a presente deliberação, acompanhada do relatório e do voto que a fundamenta, está disponível para a consulta no endereço www.tcu.gov.br/acordaos, além de esclarecer que, caso requerido, o TCU poderá fornecer sem custos as correspondentes cópias, de forma impressa."
2.	O sr. Diretor e o sr. Secretário da SecexTCE ratificaram a instrução acima (peças 64 e 65) .
3.	A representante do Ministério Público junto ao Tribunal de Contas da União (MP/TCU) , em sua intervenção regimental, acolheu, na essência, o encaminhamento alvitrado pela unidade técnica (peça 66) .
É o relatório.

não há

Procuradora-Geral Cristina Machado da Costa e Silva

TOMADA DE CONTAS ESPECIAL. CONVÊNIO. APOIO À REALIZAÇÃO DO PROJETO INTITULADO "FESTA DE SÃO PEDRO DE CACIMBA DE DENTRO/PB". OMISSÃO DO DEVER DE PRESTAR CONTAS. CITAÇÃO. AUDIÊNCIA. REVELIA. CONTAS IRREGULARES. DÉBITO. MULTA. CIÊNCIA.

TOMADA DE CONTAS ESPECIAL (TCE)

Em exame processo de tomada de contas especial instaurada pelo Ministério do Turismo (MTur) em desfavor do sr. Clidenor José da Silva, ex-prefeito do Município de Cacimba de Dentro/PB (gestão 2005-2009) , em face da omissão na prestação de contas dos recursos repassados por força do Convênio 946/2008.
2.	Referido ajuste teve como objeto dar apoio à realização de projeto intitulado "Festa de São Pedro de Cacimba de Dentro/PB", a ocorrer entre os dias 28 a 30 de junho de 2008.
3.	Para tanto, a União repassou à municipalidade a quantia de R$ 100.000,00 e o convenente arcou com o valor de R$ 3.000,00, a título de contrapartida.
4.	A vigência do convênio abarcou o período de 27/6/2008 a 1/9/2008 (peça 1, p. 45) , sendo prorrogada, de ofício, até a data de 28/11/2008 (peça 1, p. 65 e 103) , com prazo para a prestação de contas estipulado em 30 dias após o final da vigência ou da data do último pagamento (peça 1, p. 65) .
5.	Os recursos foram liberados por meio da ordem bancária 2008OB901121, em 22/9/2008 (peça 1, p. 62) . 
6.	No entanto, conforme consta do processo, a prestação de contas não foi encaminhada, motivo que levou o órgão concedente a notificar o responsável para que apresentasse a documentação pertinente ou devolvesse os valores recebidos (peça 1, p. 68) .
7.	Por meio do Edital de Convocação 18/2016 (peça 35) , de 5/5/2016, o MTur notificou, novamente, o ex-prefeito acerca da pendência a apresentação da prestação de contas do convênio.
8.	Diante da inércia do gestor, o MTur concluiu pela instauração de tomada de contas especial em decorrência da omissão no dever de prestar contas (peça 1, p. 104-106) .
9.	Nesta Corte de Contas, foi promovida a citação do sr. Clidenor José da Silva para que apresentasse alegações de defesa em face da não comprovação da boa e regular aplicação dos recursos, os quais foram integralmente geridos por ele. 
10.	Foi, ainda, realizada a audiência do ex-prefeito para que justificasse a não apresentação da prestação de contas no prazo pactuado.
11.	Todavia, mesmo regularmente notificado (ex vi do edital inserto às peças 60-61) , o responsável deixou transcorrer in albis o prazo para manifestação e não recolheu o valor devido.
12.	Ante a inexistência, nos autos, de elementos capazes de comprovar a boa e regular aplicação dos recursos, acolho a proposta formulada pela unidade técnica e endossada pelo Parquet especializado no sentido de julgar irregulares as presentes contas, com imputação de débito correspondente à totalidade dos valores recebidos.
13.	Coube ao sr. Clidenor José da Silva a gestão e aplicação da totalidade dos recursos, devendo recair sobre ele, exclusivamente, a responsabilidade pelo ressarcimento do dano apurado.
14.	Cumpre destacar que o ônus de comprovar a regularidade da integral aplicação dos recursos públicos compete ao gestor, por meio de documentação idônea, que demonstre, de forma efetiva e inequívoca, os gastos efetuados e o nexo de causalidade entre as despesas realizadas e os recursos federais recebidos. Dessa forma, o responsável deve trazer aos autos informações consistentes que afastem as irregularidades de forma cabal. Esse entendimento está assentado em diversos julgados, a exemplo dos Acórdão 8/2007-TCU-Primeira Câmara, 41/2007-2ª Câmara, 143/2006-1ª Câmara, 706/2003-2ª Câmara, 533/2002-2ª Câmara e 11/97-Plenário, e encontra fundamento no art. 93 do Decreto-Lei 200/1967, o qual dispõe: "Quem quer que utilize dinheiros públicos terá de justificar seu bom e regular emprego na conformidade das leis, regulamentos e normas emanadas das autoridades competentes".
15.	 Ressalta-se que o dever de prestar contas é inerente à gestão de recursos públicos, constituindo um dos pilares do sistema republicano. Ao descumpri-lo, o responsável infringe a Constituição Federal, as normas que regem a administração pública e as obrigações assumidas por meio do ajuste firmado. Essa omissão abre a possibilidade, inclusive, de que a totalidade dos recursos transferidos tenha sido desviada, em benefício do gestor ímprobo ou de pessoas por ele determinadas.
16.	Partilho do entendimento exarado pelo MP/TCU no sentido de que a tipificação da irregularidade das presentes contas deve recair sobre as alíneas "a" e "c" do inciso III do art. 16 da Lei 8.443/1992, afinal, cuida, a hipótese vertente, de omissão no dever de prestar contas (alínea "a") e de dano ao erário decorrente de ato de gestão ilegítimo ou antieconômico (alínea "c") .
17.	Impõe-se apropriada, ainda, a aplicação da multa prevista nos arts. 19, caput, e 57 da Lei 8.443/1992. Para tanto, fixo o seu valor em R$ 18.000,00, correspondente a, aproximadamente, 10% do valor atualizado do débito.
18.	Ainda que tenha sido adequada a realização da citação e da audiência do responsável, por força do disposto no art. 209, § 4º, do RITCU, este Tribunal reconhece que existe relação de subordinação entre as condutas de "não comprovação da aplicação dos recursos" e de "omissão na prestação de contas", sendo a primeira consequência da segunda. Diante disso, como foram constatadas essas duas irregularidades, julgo que a aplicação da multa prevista no art. 57 da Lei 8.443/1992 deve afastar a imputação da sanção estabelecida no art. 58, inciso I, da mesma norma, em atenção ao princípio da absorção.
19.	Saliento que a jurisprudência desta Corte de Contas acolhe a absorção acima mencionada, consoante exposto, por exemplo, nos Acórdão 4710/2020-TCU-Primeira Câmara (de minha relatoria) , 9.579/2015-2ª Câmara (relator Ministro Vital do Rêgo) e 2.469/2019-1ª Câmara (relator Ministro-Substituto Augusto Sherman) .
20.	Desse modo, deixo de acolher a proposta da unidade técnica de aplicar ao responsável, cumulativamente, as multas previstas nos arts. 57 e 58 da Lei 8.443/1992.   
	Ante o exposto, voto no sentido de que o Tribunal adote o acórdão que ora submeto à deliberação desta 1ª Câmara.
                  TCU, Sala de Sessões Ministro Luciano Brandão Alves de Souza, em     de junho de 2020.
BENJAMIN ZYMLER 
Relator